臺灣基隆地方法院民事判決　　　　　　　　　　　　　九十三年度訴字第三八一號
　　原　　　告　乙○○
　　被　　　告　甲○○
當事人間請求回復名譽事件，本院於九十三年十月二十一日言詞辯論終結，判決如下
：
    主  文
原告之訴駁回。
訴訟費用由原告負擔。
    事實及理由
一、原告起訴主張被告於民國（下同）九十一年八月七日上午十時十五分，於本院第
    九法庭故意散布與九十一年度簡上字第二五號事件完全無關且不實之事，被告向
    合議庭三位法官及書記官說：「原告與四樓打官司，官司打到四樓（指訴外人黃
    麗珠）死亡」等語。惟鈞院八十八年度基簡字第二○七號事件係訴外人黃麗珠（
    四樓）浴室漏水至原告屋內浴室，且位於原告房屋之右邊，滲漏水係由上而下，
    與九十一年度簡上字第二五號事件被告（三樓）浴室未修完好，致滲漏水至原告
    屋內房間，經建築師鑑定報告書明漏水係由被告浴室流出由下向上拉升，且漏水
    處位於原告房屋之左邊，是二者全無實質關聯，此有台灣省建築師公會九十一台
    建師鑑（九一○○九）字第○三七九─四號函附之平面示意圖可稽；況依行政院
    衛生署基隆醫院開立之死亡證明書可知，訴外人黃麗珠之死亡原因係因「心肺衰
    竭乳癌併發器官轉移」，然被告是日於法庭中之語，意指黃麗珠之死係與原告之
    官司所致，被告之陳述係與當時審理之九十一年度簡上字第二五號事件完全無關
    且不實。法院庭訊係屬公開，且為公眾出入之場所，而辯論當僅就九十一年度簡
    上字第二五號事件範圍內陳述方屬正當合法，逾越此部份即為公然故意散佈於眾
    。被告於公開法庭所為之不實陳述，已對原告人格有所污衊，侵害原告名譽，又
    被告經營陞驊營造有限公司多年，為受過教育之人，當知謹言慎行，不容被告以
    非事實顛倒黑白、舞文弄墨，而欲以其係為法庭意氣用事之語作為卸責之藉口，
    更不容以非事實且涉及人命關天之事誣賴毀損他人之名譽，藉以作為訴訟攻擊防
    禦之方法，被告所為法理難容，亦與公序良俗有違，足證被告實有毀損原告名譽
    之惡意與散佈於眾之故意行為，爰起訴請求被告於全省版聯合報、中國時報報頭
    欄題下登載內容如下之道歉啟事：「本人甲○○於中華民國九十一年八月七日在
    台灣基隆地方法院以不實事項誣陷乙○○君，致使其名譽受損，為此特登報向錢
    君道歉。道歉人：甲○○，
    （且篇幅不得小於長十四公分，寬五公分），以回復原告本人之名譽等語。
二、被告則以在庭訊時說明原告與他人打過官司，而該人已然去世，係因被告與其等
    皆為鄰居，亦皆爭執房屋滴水等問題，是被告不過為反應房屋問題早於被告購屋
    之前，以令法院得為判斷，僅為一事實陳述，何來侵害原告名譽之人格權可言？
    本件經過，純係被告回應原告訴訟所陳述之事實，縱然稍嫌情緒，惟屬攻擊防禦
    方法而已，難認被告有何損害原告名譽之主觀意圖，否則所有於訴訟上之意氣用
    事、口角爭執等於訴訟上屢見不鮮之言詞，豈非均可為侵害名譽之認定，而有違
    憲法保障人民言論自由基本權利之規定，更遑論本件爭執業經原告對被告提起妨
    害名譽告訴案件獲不起訴並駁回原告再議之聲請審查甚明，爰請求駁回原告之訴
    等語置辯。
三、本件原告主張被告於九十一年八月七日在本院第九法庭進行九十一年度簡上字第
    二五號事件審理時，被告曾言「原告與四樓打官司，官司打到四樓（指黃麗珠）
    死亡」等語，經本院當庭提示台灣基隆地方法院檢察署九十一年度偵字第三二九
    七號偵查卷第十七頁背面針對本院九十一年度簡上字第二五號事件之錄音帶所製
    作之勘驗筆錄詢問兩造意見時，兩造均對於勘驗筆錄上所載被告甲○○所述：「
    他（指原告）也跟四樓打過官司，官司怎麼樣我不清楚，反正就是有跟樓上打過
    官司，對不對，然後樓上那個好像也翹辮子，被他告成那個樣子，我們是想說。
    」等語不爭執；且原告亦於該次偵查時當庭表示係針對被告所言其與四樓有打過
    官司，後來四樓有翹辮子乙詞提起妨害名譽告訴，惟原告對被告所提起之妨害名
    譽告訴，嗣歷經檢察官為不起訴處分及再議發回確定等情，亦有原告提出之台灣
    基隆地方法院檢察署檢察官九十一年度偵字第三二九七號、九十二年度偵續字第
    二二號、九十二年度偵續一字第六號不起訴處分書暨台灣高等法院檢察署九十二
    年度上聲議字第四一一八號處分書等影本在卷可稽，核與本院依職權調閱之上開
    偵查卷宗內容相符。是被告於訴訟過程中對原告所述之上開詞語，是否已構成原
    告名譽權之侵害而需負損害賠償責任，為本件之爭點所在。茲分別論述如下：
    (一)按因故意或過失不法侵害他人之權利者，負損害賠償責任，民法第一百八十四
      條第一項前段定有明文，而此項侵權行為損害賠償，須以行為人故意或過失不
      法侵害他人之權利，致他人受有損害，及其損害與行為人之行為間有相當之因
      果關係為其成立要件。然按所謂名譽者，係指人（格）在社會上之評價，民法
      第一百九十五條將名譽列於身體、健康之後加以保護，並規定被害人得請求慰
      撫金及回復名譽之適當處分，足見其對於名譽權之重視。次按訴訟權者，係指
      人民於權利受侵害時，得向法院提起救濟，請求裁判之權利，與生存權、工作
      權、財產權等均屬人民得對國家請求為一定行為以照顧其生活之受益權利，我
      國憲法第十六條並明白揭示對人民訴訟權利保障之精神；而廣義之訴訟權，解
      釋上應包括提起訴訟之權利與利用訴訟程序而為訴訟行為之權利，當事人於訴
      訟程序中得為如何之陳述與言論，始為妥當，則與憲法第十一條所保障之言論
      自由有關。而名譽之保護與言論自由關係密切，前者堪稱個人的第二生命，後
      者則為民主社會之基石，如何而能調和對於個人名譽之保護，同時兼顧落實憲
      法對於言論自由之保障，誠屬重要之事。對於他人之名譽加以侵害，須負刑法
      上誹謗罪之刑事責任及民法上侵害名譽之侵權行為責任，而刑法誹謗罪之成立
      ，須行為人主觀上有誹謗故意及散佈於眾之不法意圖，民法上侵害名譽則兼括
      故意及過失行為，兩者在歸責事由上尚有不同，亦即，刑法上誹謗罪之成立與
      否與行為人是否構成民事上侵害名譽權之侵權行為，係屬二事。惟刑法關於誹
      謗罪之相關規定，其旨亦在調和折衷名譽之保護與言論之自由，基於法律秩序
      與體系解釋上之統一性，刑法關於誹謗罪之阻卻違法相關事由，亦得作為認定
      是否侵害名譽權、構成民事上侵權行為責任之個案判斷標準，合先敘明。
    (二)經查，依兩造不爭執之上開偵查卷勘驗筆錄內容所載，本件被告係於九十一年
      八月七日在本院第九法庭進行九十一年度簡上字第二五號損害賠償事件審理時
      ，在法庭上陳述：「我想請法官幫我查一下，就是這個漏水問題，我們搬進來
      之前就有漏水現象，想請您查一下，就是說他之前有跟四樓打過官司，也是漏
      水問題，但是我是之後，他說我裝修房子把他房子水管弄破，但是之前就有漏
      水，這種現象是我們來承擔。」經審判長問：「妳說妳房子在買之前就已經漏
      水？」被告回答：「他也跟四樓打過官司，官司怎麼樣我不清楚，反正就是有
      跟樓上打過官司，對不對，然後樓上那個好像翹辮子，被他告成那樣，我們是
      想說」，審判長問：「你們現在有沒有住在那裡？」被告回答：「有，但我的
      房子好好的沒有漏水。」（參台灣基隆地方法院檢察署九十一年度偵字第三二
      九七號偵查卷第十七頁背面）等語，依被告前後陳述，應係針對與原告間就上
      開事件之爭點即漏水問題為答辯，其意應係以原告房屋漏水問題早已存在，並
      非被告造成，且原告曾同樣因漏水問題對同棟公寓住戶即訴外人黃麗珠提起訴
      訟，而請求法院就此部分進行調查，是被告之陳述與該事件之爭點具有一定之
      關聯性，要屬訴訟中攻擊防禦方法之行使。至於原告主張本院八十八年度基簡
      字第二○七號事件與九十一年度簡上字第二五號事件，二事件爭點之房屋位置
      、漏水方向及漏水處均不相同，應無實質關聯云云。惟縱使上開二民事事件有
      原告主張之不同處，然亦屬調查後之結果，如被告當時主觀上認為此二事件之
      房屋漏水有相關聯之處而請求法院調查，亦係其訴訟上權利之合法行使，原告
      自不能據之後法院之調查結果而主張被告先前之陳述與九十一年度簡上字第二
      五號事件無關，遂認被告所言為惡意侵害原告之名譽。
    (三)按行為人基於被告之身份於法庭所陳述之事實，其意僅在盡其攻擊防禦之能事
      ，如未軼出訟爭事項且於主客觀之情事確足以使一般人認為可供法庭參考之範
      圍者，縱該項事實非屬真實，亦應認為行為人主觀上並無侮辱或損害他人之名
      譽之意思存在，是行為人在法庭上所為之陳述，除係基於明顯侮辱之意圖，利
      用公開法庭指摘與訟爭事項完全無關，而足以毀損他人名譽之事實者外，尚難
      認為有何等不法侵害名譽權之行為。雖被告將二個事實作連續陳述（原告與黃
      麗珠曾因房屋漏水訴訟、黃麗珠死亡）而可能暗示一個虛偽事實（黃麗珠之死
      亡與原告之訴訟有關），但綜觀被告前後陳述，其意係在促請法官查明爭點，
      而於陳述時脫口而出，並非惡意以虛偽事實攻訐原告，被告主觀上應無損害原
      告名譽之意。是被告既係行使其訴訟上之權利而為攻擊防禦，主觀上無損害原
      告名譽之惡意，自具備刑法第三百十一條第一項之阻卻違法事由，不因法庭或
      判決之公開，即構成對原告名譽權之侵害。
四、綜上所述，被告所為係屬訴訟上合理攻擊防禦方法之正當權利行使行為，尚無侵
    害原告名譽權之不法可言，且法庭或裁判之公開又為法治國家法院公開原則之表
    現，被告之言論行為自不構成對於原告名譽權之侵害，尚難因此遽令其負侵權行
    為損害賠償責任。是原告上開請求被告回復名譽之登報道歉啟事，尚非有據，應
    予駁回。
五、本件事證已臻明確，兩造其餘攻擊防禦方法與判決之結果不生影響，無庸再予審
    酌，併此敘明。
六、據上論結：本件原告之訴為無理由，依民事訴訟法第七十八條，判決如主文。
中　　　華　　　民　　　國　　九十三　　年　　 十一 　　月　　　二　　　日
                                臺灣基隆地方法院民事庭
                                        法      官  林玉珮
右為正本係照原本作成。
對於本件判決如有不服，應於收受送達後二十日內向本院提出上訴書狀，敘述上訴之
理由，上訴於臺灣高等法院，並按他造當事人之人數附具繕本。
中　　　華　　　民　　　國　　九十三　　年　　 十一 　　月　　　二　　　日
                                        法院書記官  湯惠芳
